臺灣高等法院臺中分院刑事判決　　　　 94年度上訴字第710號
上　訴　人　臺灣彰化地方法院檢察署檢察官
被　　　告　甲○○
　　　　　　　　　　弄一六號
上列上訴人因被告背信等案件，不服臺灣彰化地方法院92年度訴
字第950號中華民國93年12月23日第一審判決（起訴案號：臺灣
彰化地方法院檢察署92年度偵續字第3號），提起上訴，本院判
決如下：
    主 　 文
原判決撤銷。
甲○○連續行使偽造私文書，足以生損害於他人，處有期徒刑拾
月。
    事　  實
一、甲○○原係臺中商業銀行（以下簡稱為臺中商銀）和美分行
    放款部之職員，戊○○與其有叔姪輩關係。戊○○並於民國
    （下同）八十七年二月二十三日，將其領得之退休金共計新
    台幣（下同）二百五十萬元匯存入其在臺中商銀和美分行所
    開設帳號為000000000000號之綜合存款帳戶，
    並委請甲○○於同日將上開存款轉辦為五筆金額各為五十萬
    元之定期存款。
二、嗣至八十八年六月十一日中午十二時許，甲○○因須款急用
    ，乃到彰化縣線西鄉○○路○段一○九號即戊○○之住所，
    商請戊○○將上開定期存款，允其以戊○○之名義辦理「定
    存質借」（即以戊○○之定期存款，向臺中商銀和美分行辦
    理質借五十萬元）之方式，向上開銀行借貸五十萬元現金，
    並貸予甲○○支用。甲○○並表示願意以每一百萬元月付二
    萬一千元之利率，支付利息予戊○○。經戊○○表示同意，
    甲○○即預付二個月即一萬八千元之利息給戊○○，並另簽
    發八十八年六月十一日為發票日、同年八月十一日為到期日
    、面額為五十萬元之本票一紙交付戊○○收受。隨後，亦有
    在場之戊○○配偶丙○○乃將戊○○上開帳戶之存摺、印鑑
    章均交付給甲○○，以便辦理上開「定存質借」五十萬元之
    事宜。
三、詎甲○○見有機可乘，除於八十八年六月十一日下午二時零
    二分，以其經過戊○○之授權而填載並用印之臺中商銀「存
    摺存款取款憑條」向臺中商銀和美分行辦理「定存質借」五
    十萬元之外，其又基於行使偽造私文書以向臺中商銀和美分
    行詐（質）借現金以為自己不法所有之概括犯意，先後在下
    列日期填有質借金額之臺中商銀「存摺存款取款憑條」（即
    定存質借取款憑條）上面，盜蓋戊○○之印文，據以偽造戊○○名義之下列四張「存摺存款憑條」私文書完成，後並分
    別於八十八年六月十一日、及同月十六日之下列時間，先後
    持向臺中商銀和美分行經辦「定存質借」業務之人員行使，
    使臺中商銀和美分行上開人員因誤認戊○○確實有委託甲○○以其定期存款，向臺中商銀和美分行辦理下列質押借款，
    因此陷於錯誤，乃連續於下列時間，將下列共計一百七十六
    萬四千零五十元之質借金額，陸續支付給甲○○，足生損害
    於戊○○及臺中商銀和美分行辦理「定存質借」業務之正確
    性。甲○○行使偽造之「存摺存款取款憑條」辦理「定存質
    借」之日期、時間、及金額，分別如下列所示，即：（一）
    八十八年六月十一日中午十二時三十七分「定存質借」一百
    零一萬零三十元，（二）同日中午十二時四十五分「定存質
    借」三十六萬零二十元，（三）同日中午十二時五十三分「
    定存質借」七萬五千元，（四）同月十六日下午一時十一分
    「定存質借」三十一萬九千元。
四、其後甲○○除無法歸還其冒用戊○○名義辦理「定存質借」
    所詐領之上開款項與滋生之借貸利息，致被戊○○發現上情
    之外，其亦無法在二個月內返還其向戊○○所借貸之五十萬
    元。甲○○並在戊○○發現上情之後，央求戊○○同意以借
    貸處理，並表示其願就上開冒借之款項，亦以每一百萬元月
    付二萬一千元之利率，向戊○○支付利息。戊○○因與甲○○有上開關係，又恐甲○○不返還所冒領之金錢，乃同意甲○○之所請，但甲○○嗣後僅支付部分利息，未能履行雙方
    和解條件，又避不見面，戊○○始於九十年七月六日具狀提
    出告訴。
五、案經被害人戊○○訴由臺灣彰化地方法院檢察署檢察官偵查
    起訴。
    理 　 由
一、本案被告甲○○（以下簡稱為被告）雖坦承告訴人戊○○（
    以下簡稱為告訴人）與伊有叔姪輩關係；亦坦承伊在上開時
    間，有在臺中商銀和美分行擔任放款部職員工作，及有受告
    訴人之請託，於上開日期將告訴人匯存在臺中商銀和美分行
    上開綜合存款帳戶之退休金二百五十萬元，轉辦為五筆金額
    各為五十萬元之定期存款之事實。另被告亦坦承伊確有在上
    開八十八年六月十一日、及同月十六日期之四紙臺中商銀「
    存摺存款取款憑條」（即定存質借取款憑條）上面，蓋用戊○○之印文，並於上開時間先後持向臺中商銀和美分行經辦
    「定存質借」業務之人員行使，使臺中商銀和美分行上開人
    員因認定告訴人確實有委託伊以上開定期存款存單，向臺中
    商銀和美分行辦理質押借款，乃連續於上開時間，將上開「
    存摺存款取款憑條」上面所記載之「定存質借」金額各為一
    百零一萬零三十元、三十六萬零二十元、七萬五千元、及三
    十一萬九千元，陸續支付給伊領受等情事。惟被告矢口否認
    伊有任何犯行，並辯稱：伊係在八十八年六月十日到告訴人
    家中，向告訴人商請以上開「定存質借」之方式，貸借伊五
    十萬元，當時告訴人及其配偶丙○○均有在場並表同意，伊
    乃簽發面額五十萬元之本票交給告訴人，後至八十八年六月
    十一日中午十一、二時許，伊又打電話到告訴人家中，欲向
    告訴人借貸二百五十萬元，告訴人不在，伊因見告訴人家中
    日常財務均由丙○○在處理，乃將上情告知丙○○，丙○○
    因無二百五十萬元，乃同意伊以告訴人之上開存款質借二百
    三十三萬元，其經丙○○之同意，乃在預扣利息之後，為上
    開八十八年六月十一日之「定存質借」行為，並在八十八年
    六月十一日晚上又簽發面額一百五十萬元之本票一張交給告
    訴人，其後至同月十六日「定存質借」三十一萬九千元之後
    ，又再簽發面額三十三萬元之本票一張交給告訴人，伊之所
    為均有事先獲得同意，應不為罪等語。
二、然查：本案告訴人於八十七年二月二十三日，將其領得之退
    休金共計二百五十萬元匯存入其在臺中商銀和美分行所開設
    帳號為000000000000號之綜合存款帳戶，並委
    請被告於同日將上開存款轉辦五筆金額各為五十萬元之定期
    存款之後，被告確有在臺中商銀之「存摺存款取款憑條」上
    面列載領款（即質借）金額、並蓋用告訴人之印文，並依序
    於八十八年六月十一日中午十二時三十七分、十二時四十五
    分、十二時五十三分、下午二時零二分、及同月十六日下午
    一時十一分，分別向臺中商銀和美分行辦理「定存質借」及
    依序領受一百零一萬零三十元、三十六萬零二十元、七萬五
    千元、五十萬元、及三十一萬九千元，此情除據被告於偵、
    審中均坦白承認之外，並有臺中商銀和美分行於九十二年六
    月三十日以中和美字第二六九號函檢送之告訴人上開帳戶資
    金往來交易明細（見九十二年度偵續字第三號偵查卷宗第四
    九至五四頁）與傳真檢送之該銀行綜合存款約定事項資料（
    見同上偵卷第四九至五四頁）在卷可稽，及有臺中商銀和美
    分行分別以九十二年十月二十八日中和美字第四七二號、九
    十二年十二月五日中和美字第五四九號函所檢送之臺中商銀
    「存摺存款取款憑條」（即告訴人之定存質借取款條）影本
    共五件附卷可憑（見原審卷宗十七至十八頁，二三至二四頁
    ），上開各情應堪認定。
三、次查，本案被告雖以前開情詞，辯稱伊之上開所為，事先有
    獲得同意，應不為罪等語。惟除上開八十八年六月十一日下
    午二時零二分所辦理之五十萬元「定存質借」，有事先獲得
    告訴人之事先同意外，其餘部分之「定存質借」，告訴人事
    先均不知情，此情已據告訴人於偵、審中，及於本院審理時
    ，均指訴不移。本案被告於偵查中亦坦承：除其中五十萬元
    之「定存質借」部分，事先有獲得告訴人之同意之外，其餘
    部分之「定存質借」，伊事先並未向告訴人本人徵求其同意
    。足證告訴人指訴：其事先不知被告以其交付之印章及存摺
    ，辦理上開五十萬元以外之「定存質借」乙情，應屬真實可
    信。
四、本案被告其後雖曾以：其就此五十萬元以外之「定存質借」
    ，有事先徵求告訴人之配偶丙○○之同意云云，以資辯解。
    惟上開定期存款係告訴人所有，並以告訴人之名義辦理定存
    ，此係被告自承知悉之事實。如欲以告訴人所有之上開定期
    存款向臺中商銀和美分行辦理「定存質借」，以此並非日常
    家務，被告自須事先獲得告訴人本人之同意或授權。而被告
    當時在臺中商銀和美分行擔任放款部職員工作，其對存戶之
    權益、及辦理上開「定存質借」必須事先徵求告訴人本人之
    同意，否則日後會有民、刑責任，亦不可能推稱不知。尤其
    上開定期存款又係告訴人之退休金，為告訴人日後生活之重
    要憑藉，非經審慎思慮，告訴人應不致在毫無保障之情形下
    ，輕易全部貸借他人。告訴人之配偶丙○○當時並無職業，
    亦為被告在原審法院所是認。縱使丙○○係告訴人之配偶，
    但上開定期存款既係告訴人所有，丙○○亦無不能與告訴人
    聯繫之情形，其豈會如被告在本院準備程序所供：「我只告
    訴我嬸嬸，我要投資用的而已，詳細沒有說」之情形下（見
    本院卷宗第二八頁），即擅作主張而同意被告為上開五十萬
    元之外之「定存質借」行為？況以現今電話通訊之便利程度
    ，縱使本案告訴人在八十八年六月十一日當天中午，有被告
    在本院準備程序所供「外出工作致未在家中」之情事（見本
    院卷宗第三二頁），被告要動用告訴人所存上開退休金之前
    ，亦不難先向丙○○查明告訴人工作處所之電話號碼，再以
    電話向告訴人本人徵求同意；甚或直接到告訴人之工作處所
    徵求告訴人本人之同意。被告未此之為，謂其要辦理上開五
    十萬元之外之「定存質借」之前，會只向告訴人之配偶丙○○告知並徵求其同意，而告訴人之配偶丙○○亦會輕易允諾
    ，此已違情理。況查：
（一）就被告此部分徵求告訴人之配偶丙○○同意之過程，被告
      於九十年七月二十六日首次到案時，於偵查中係供稱：「
      本來我叔叔說借我五十萬元，有把存摺及印章交給我，但
      因我私底下有從事私人放款，我私底有跟我嬸嬸講，她說
      好，後來當天拿錢後就把存摺及印章交給我嬸嬸，並開票
      給她」、「（問：為何沒告知就領？）答：領完後我有講
      」、「我當天拿印章還她時有跟她講，我是當天領完，拿
      印章還她時，就告訴她，她跟我講錢要看好」等語（見九
      十年度他字第七四七號偵卷第二八、二九頁），意即其在
      八十八年六月十一日，係在領完款之後，要將印章交還丙○○之時，才將當日超過五十萬元之外之「定存質借」行
      為告訴丙○○。
（二）嗣被告在九十二年四月三日偵訊中，雖改稱：「我要領二
      百三十三萬時，有事先打電話跟丙○○說，她同意後，我
      才領的」云云（見九十二年度偵續字第三號偵卷第四二頁
      ）；並在原審法院審理時，供稱：「．．．．．．五十萬
      元部分，戊○○有在場，我有向他借，一百八十多萬，戊○○沒有在場，我只有以電話向丙○○借．．．．．．」
      、「因為戊○○在上班，我有經過丙○○的同意」等語（
      見原審卷宗第一○二、頁）。惟本案被告於八十八年六月
      十一日，係先後在該日中午十二時三十七分、十二時四十
      五分、十二時五十三分、下午二時零二分，分別以「定存
      質借」向臺中商銀和美分行領取一百零一萬零三十元、三
      十六萬零二十元、七萬五千元、及五十萬元，其說明已如
      前述。亦即本案被告在八十八年六月十一日最後一筆領取
      之金額五十萬元，才係其有徵求告訴人本人同意而質借之
      款項。被告就上開五十萬元部分之「定存質借」，既可找
      到告訴人本人並徵求告訴人之同意，則就同日在此之前僅
      有二小時之內所辦理之「定存質借」，豈有無法親向告訴
      人本人告知並徵求其同意之理？另依據被告上開供述，其
      就五十萬元之外之「定存質借」，均係由伊撥打電話向丙○○商借，但嗣經原審法院提供匯款紀錄之後，被告因見
      其在八十八年六月十六日下午一時十一分，又有向臺中商
      銀和美分行辦理「定存質借」三十一萬九千元，此後被告
      即又改稱：「因為五十萬元是之前戊○○、丙○○就有答
      應，而一百五十萬，是在電話中經過丙○○的同意，當天
      晚上我有將印章還給戊○○、丙○○他們夫婦，並開立八
      十八年六月十一日之兩張本票，另外在幾天後，才又另行
      去他們家，向他們借錢，金額三十三萬，他們同意才又拿
      印章給我，讓我去處理，該日撥款後，我才又簽發第三張
      本票給他們」云云，亦即其在八十八年六月十六日下午一
      時十一分向臺中商銀和美分行辦理「定存質借」三十一萬
      九千元部分，又有經過告訴人本人之同意。此部分供詞不
      僅與其先前所辯顯有未合，亦與被告嗣後在本院審理期日
      辯稱：五十萬元之外之「定存質借」，均只事先告知告訴
      人之配偶丙○○云云，顯不相符。另被告在原審法院最後
      審理期日已供稱：五十萬元及一百五十萬元之兩張本票，
      係伊於八十八年六月十一日將印章交還給告訴人時，同時
      交付。惟上開同日期之本票二張（見九十年度他字第七四
      七號偵卷第三四頁）之發票人欄，一張係蓋被告之印文，
      一張係按捺被告之指印。被告如同時簽發並交付上開二張
      本票，豈有一張蓋用印文、一張按捺指印之理？被告為此
      又於本院準備程序改稱：「六月十日到他們家，借這五十
      萬元，他們都有同意我借款．．．．．．，本票五十萬元
      部分，是在六月十日之前就開給他們．．．．．．」云云
      （見本院卷宗第五一、五二頁），惟就告訴人係在八十八
      年六月十日在其家中同意被告「定存質借」五十萬元並交
      付印章、存摺部分，不僅未見被告曾在偵查中或原審法院
      審理時有此供述，即就被告係於八十八年六月十日之前將
      上開面額五十萬元之本票交給告訴人部分，亦與被告在原
      審法院最後審理期日所供上情不合，何能採信？
（三）又本案被告在偵查中，就上開「定存質借」所領受金錢之
      去向，係供稱：「我私底下有從事私人放款」、「我是將
      錢借給曾煥章」等語（見九十年度他字第七四七號偵查卷
      宗第二八頁）。證人曾煥章亦於九十一年二月二十一日偵
      訊中，出庭證稱：距今約三年多前，其有向被告借七百多
      萬元，借來開餐廳，但開幕之前餐廳已經失火燒燬云云。
      惟如被告係將上開「定存質借」之金錢做上開用途，以其
      事非急迫，被告豈有不事先徵求告訴人同意，再為「定存
      質借」之理由？況被告在原審又改稱：「我有告訴證人丙○○，說錢是要投資曾煥章的生意」等語（見原審卷宗第
      四○頁），繼在本院準備程序則先後供稱：「六月十一日
      的五十萬元是借（貸）款給別人，放款給我的朋友黃文鎮
      ，．．．．．．其他的款項都是給曾煥章，是用來與他共
      同投資ＫＴＶ」、「我只告訴我嬸嬸，我要投資用的而已
      ，詳細沒有說」、「我放利息給別人，但這錢我調來調去
      ，也有借錢給別人」、「．．．．．．是調錢給我朋友，
      我才匯款給朱文正、劉邦英的」云云（見本院卷宗第二七
      、二八、九九、一○○頁），其先後所供均非一致。而經
      本院向臺中商銀和美分行函查被告在八十八年六月十一日
      辦理上開「定存質借」之匯款資料，顯示被告係將其中之
      三十六萬元匯給朱文正，另將一百零一萬元匯給劉邦英，
      此情有上開銀行於九十四年四月十八日以中和美字第○九
      四○六八○○一八六號函檢送本院之匯款單據影本在卷可
      資佐證（見本院卷宗第八三至八五頁）。證人曾喚章於本
      院已證稱上開匯款與其無關（見本院卷宗第一二三頁）。
      且依據證人曾喚章之證述，其在偵查中所證經營餐廳之所
      在係在台中市○○區○○路一段二九號，復經本院向臺中
      市消防局函查結果，上開地址係在八十七年六月六日有失
      火紀錄，此情有臺中市消防局九十四年八月十九日消調字
      第○九四○○○八五八六號函在卷足據（見本院卷宗第一
      六三頁），足證曾喚章在偵查中所證述之借貸，與本案被
      告為上開「定存質借」所領受之金錢無關。則被告所辯稱
      其在事先有告訴證人丙○○，說錢是要投資，是要投資曾
      煥章的生意云云，其真實性自屬可疑。
（四）綜上說明，被告辯稱：伊在辦理上開五十萬元之外之「定
      存質借」之前，有向告訴人之配偶丙○○告知並徵求其同
      意乙節，不僅所辯情節前後不符，且不符情理，復有上開
      與事實不符之處，自非可信。
五、另本案告訴人之配偶丙○○雖曾於原審法院九十三年一月六
    日審理期日時，證述：「他（指被告）事先有告訴我，要向
    我借款伍拾萬，我起先是第一次他向我借款伍拾萬時，我就
    將印章和存款交給被告」、「八十七年間，詳細日期忘記，
    是存定存後的第二年」、「被告向我借這一筆錢之外，有向
    我借第二次，我也有答應他，當時第二次我有答應要借給他
    」、「我一共答應借被告二百三十三萬」、「（檢察官問：
    你答應借被告二百三十三萬，你因何要告被告？）因為被告
    有答應要還我錢，可是被告都沒有還錢的誠意。就像今天，
    被告說要還我二萬，也沒有還我」、「（檢察官問：被告向
    你借錢的過程為何？）先借給被告伍拾萬，我有答應，並且
    拿證件和存摺給他，然後他再向我借一百五十萬。我也有答
    應要借他一百五十萬。另外被告第三次向我借三十三萬，我
    也有答應，被告向我借錢，有開立三張支票（按：應係「本
    票」之誤）給我，被告向我借錢，被告都有答應要給我利息
    」、「（檢察官問：被告給你多少利息？）一次五萬一，一
    次一萬八，一次四萬多」、「（檢察官問：利息如何計算？
    ）當初約定二百三十三萬元借款，一月五萬一利息，一萬八
    和四萬多是尚未借足二百三十三萬前所支付的利息，但是被
    告借足二百三十三萬後，只給我一次約定的利息」、「（檢
    察官問：你答應借錢給被告，證人戊○○○○道？）知道」
    、「（檢察官問：你借錢給被告，因何還要告他？）因為我
    找不到被告的人」、「（檢察官問：你何時起找不到被告？
    ）被告給我二個月利息後，就避不見面」、「（檢察官問：
    被告向你借錢時，如何告訴你的？他可有說明借錢的用途？
    ）第一次向我借伍拾萬，他是說要給朋友應急」、「（檢察
    官問：伍拾萬之外的錢，被告可有說明用途？）被告說是要
    投資，他說是和丁○○投資做生意，他說利息會比我存放銀
    行的利息還要高」、「（檢察官問：被告領錢，除了伍拾萬
    之外，其餘的款項被告是先去領錢，或是先得到你的同意才
    去領錢？）我在電話中和被告接洽，我有答應他，他才去領
    錢」、「（審判長問：對你於偵查中九十二年一月二十日所
    陳有何意見？（提示偵續卷第十五頁並告以要旨）我確實有
    這樣說」、「（審判長問：因何當日於偵查中所陳與本日所
    陳不同？）今日所陳才是實在」、「三筆款項，被告都是同
    一天向我借的」、「被告向我借五十萬，我先將存摺和印章
    交給被告，後來他去領錢的途中，打電話向我借，時間接近
    中午的時候」等語（見原審卷宗第三九至四二頁），原審法
    院主要亦係據此證言，而認定被告在辦理上開「定存質借」
    之前，事先有徵得告訴人配偶丙○○之同意，因而判決被告
    無罪。惟查：
（一）證人丙○○首於九十年七月二十六日偵訊中，係證稱：「
      之前只有說五十萬元，事後才表示另外再借的，我們有表
      示好，他說他會還，他表示要借一個月，他說借他的朋友
      應急」、「他印章先拿回來還，簿子是說放一個月等錢還
      時入帳就還」、「有（拿利息），二百三十三萬元都有算
      利息，拿四萬四千多元，一次」等語（見九十年度他字第
      七四七號卷宗第二八、二九頁）；後在九十年十一月十五
      日偵訊中，亦證稱：「（八十七年六月十一日，甲○○）
      有（向我借錢），起初說借五十萬元，我有同意，我將印
      章及存摺均交給他，領後他將印章還我，存摺沒還，他說
      還錢時匯入存摺後，存摺才還我，戶頭內有二百五十萬元
      ，被告領走二百三十三萬元，後來在這兩年中，他都沒還
      」等情（九十年度偵字第六○二二號偵卷第七頁）；及至
      九十二年一月二十日偵訊時，證人丙○○亦再為：「他多
      領一百八十三萬元部分，事先沒告訴戊○○及我，是事後
      被我們發現後，他才改口向戊○○借，事後我們有同意，
      是因錢被領走已沒辦法」之證詞（見九十二年度偵續字第
      三號偵查卷宗第十五頁）。依據證人丙○○在偵查中之上
      開證詞，其均否認被告就上開五十萬元之外之「定存質借
      」，事先有向其徵求意見。
（二）又證人丙○○在原審法院為上開有利被告之證詞之後，其
      於九十三年十二月九日之原審法院最後審理期日，已又證
      述：「（被告向我們夫婦借五十萬元後），沒有（再另行
      向我們借錢）」、「（在被告向我們借五十萬元，並將印
      章還給我們時），我不知道（被告已領走二百多萬元）」
      、「上次審理時（證述被告以電話向我借一百八十三萬，
      並經過我同意），是希望被告好好和我處理，看能不能達
      成和解」、「被告並沒有以電話向我借一百八十三萬這件
      事」、「我是在我女兒要開學之前，準備要註冊，要去銀
      行領錢，才知道錢被領」、「被告迄今總共清償二十三萬
      ，沒有區分本金或利息」、「五十萬本票那張，是借錢當
      日即六月十一日當天開的，另外一百五十萬及三十三萬這
      兩張本票，是我在發現錢被領之後，才要被告簽發的」。
      「我沒有工作」、「（我們除了這筆錢外），沒有（其他
      存款）」等語（見原審卷宗第九八至九九頁），後在本院
      審理期間，亦以告訴代理人身分同上指述。依據丙○○在
      原審法院及本院之上開指證，其亦否認被告就上開五十萬
      元之外之「定存質借」，事先有向其徵求意見。
（三）雖證人即告訴人之配偶丙○○曾於原審法院九十三年一月
      六日審理期日，為上開有利被告之證詞。惟就證人丙○○
      於原審法院上開審理期日所證：「三筆款項，被告都是同
      一天向我借的」等語，已與被告於原審法院最後審理期日
      及本院準備程序辯稱：其係於八十八年六月十日、十一日
      、十六日分三次向上開證人借貸云云不合。就八十八年六
      月十六日部分，更與被告在本院準備程序改稱告訴人亦有
      在家云云，有顯著岐異。且被告在向告訴人借貸五十萬元
      之時，告訴人亦有在家並親自同意，此係被告與證人丙○○均是認無誤之事實。如有證人丙○○於原審法院上開審
      理期日所證：「被告向我借五十萬，我先將存摺和印章交
      給被告，後來他去領錢的途中，打電話向我借，時間接近
      中午的時候」乙情，以被告係在甫離去不久撥打電話，參
      酌其第一次領款之時間，告訴人應尚在家中，被告何不親
      向告訴人告貸？況本案被告於八十八年六月十一日，係先
      於該日中午十二時三十七分、十二時四十五分、十二時五
      十三分分別向臺中商銀和美分行辦理「定存質借」一百零
      一萬零三十元、三十六萬零二十元、七萬五千元之後，才
      於同日下午二時零二分向臺中商銀和美分行辦理「定存質
      借」五十萬元，被告就當日最後辦理「定存質借」之五十
      萬元既可親自向告訴人借貸，在此之前所辦理之一百零一
      萬零三十元、三十六萬零二十元、七萬五千元「定存質借
      」，又何以隱匿其情而不事先徵求告訴人之同意？依據上
      開說明，證人丙○○於原審法院九十三年一月六日審理期
      日所為上開有利被告之證詞，非但與被告所辯不合，且顯
      然違背情理，自難據為有利被告認定之證據。
（四）再，證人丙○○於前開案發時間，並無工作，家中除上開
      二百五十萬元定期存款之外，亦別無其他存款，此係證人
      丙○○於原審法院所證述之事實。被告除不知告訴人家中
      有無其他存款之外，亦坦承證人丙○○於前開案發時間確
      無工作。而本案告訴人在退休之後，雖曾另找工作，但於
      九十二年十二月二十九日即因腦內出血、肝硬化等病症，
      導致神智不清、無法自行活動而住院，此情亦有彰化縣彰
      化市秀傳紀念醫院之診斷證明書一件在卷可證（見原審卷
      宗第四一頁）。上開二百五十萬元存款對告訴人家中經濟
      之重要性，不言可喻。如再從偵、審期間，告訴人於九十
      年七月二十六日偵訊期日陳稱：「我這部分不告他了，原
      諒他給他機會，趕快幫我處理」等語（九十年度他字第七
      四七號偵卷第二九頁），另證人丙○○亦於九十一年五月
      十六日偵訊期日陳述：被告有依約還款，是否繼續訴究要
      與告訴人商量之情（見九十年度偵字第六○二二號偵卷第
      二一頁），以及嗣後雙方於九十一年十月八日在臺中縣龍
      井鄉調解委員會為調解時，被告雖表示願意分期賠償告訴
      人二百三十三萬元（除當場給付現金二十一萬元之外，餘
      款自九十一年十月三十一日至一百年七月三十一日按月給
      付二萬元），但告訴人亦表示願意撤回刑事告訴等情觀之
      ，本案告訴人對於損害金之取償尤勝於對被告刑事責任之
      追訴，甚為明顯。其後上開調解固因「撤回刑事告訴於法
      不合」，致法院不為核定（見本院卷宗第八二頁之臺灣臺
      中地方法院鄉鎮市調解事件審核書），惟依據被告向本院
      陳報之資料，其除在九十年十月二日清償告訴人二萬元之
      外，自九十年十一月十三日至九十二年一月六日，被告亦
      有逐月清償告訴人五千至二萬五千元（見本院卷宗第六一
      至六三之統計表與匯款資料），且證人丙○○於九十三年
      一月六日原審法院審理期日為上開有利被告之證詞之時，
      亦有「就像今天，被告說要還我二萬，也沒還我」之證述
      （見原審卷宗第四○頁），參酌上情，證人丙○○因家中
      經濟困窘，夫又重病住院，為求被告還款（或因被告事先
      以繼續還款為條件而為請託），以致不得不在原審法院為
      上開與事實不符之證詞，自可得知。再審酌證人丙○○於
      原審法院九十三年一月六日審理期日所為上開有利被告之
      證詞，亦與被告所辯不合，且有前開違背情理之處，證人
      丙○○於原審法院此部分有利被告之證詞，為本院所不採
      信。被告據此辯稱無罪，難認可信。
六、又本案被告雖有簽發八十八年六月十一日期、面額五十萬元
    （到期日為八十八年八月十一日）、八十八年六月十一日期
    、面額一百五十萬元（到期日為八十八年八月十一日）、八
    十八年六月十六日期、面額三十三萬元（到期日為八十八年
    七月十六日）之本票三張交給告訴人（影本見九十年度他字
    第七四七號偵查卷宗第三四頁），惟除八十八年六月十一日
    期、面額五十萬元之本票一張，係被告於八十八年六月十一
    日到告訴人家中向告訴人商請以「定存質借」之方式貸借五
    十萬元之後所交付之外，其餘二張本票均係被告於其犯行遭
    受告訴人發覺之後，倒填日期所交付，此情業據證人丙○○
    證如前述。被告雖否認此情，並辯稱：面額五十萬元之本票
    係八十八年六月十日所交付、面額一百五十萬元之本票係八
    十八年六月十一日所交付、面額三十三萬元之本票係八十八
    年六月十六日所交付，且實際「定存質借」之金額，有預扣
    利息等語（見本院卷宗第二一五頁）。但同為借貸，何以經
    告訴人是認無誤之借貸五十萬元部分，其借貸金額、領款金
    額、及本票面額均屬相同之五十萬元，但經告訴人否認同意
    借貸部分，其領款金額與本票面額則均互不相符？又如上開
    上開八十八年六月十六日期、面額三十三萬元之本票，係被
    告於同日向告訴人借貸而交付，何以被告在偵查期間，仍辯
    稱上開面額一百五十萬元、三十三萬元之本票債務，係其於
    八十八年六月十一日以電話向證人丙○○告貸而簽發？本院
    審酌上開五十萬元借貸部分，其借貸金額、領款金額、及本
    票面額均係五十萬元等情，認告訴人指稱被告借貸五十萬元
    之時，利息係另以現金支付乙節，應屬可信。而就其餘部分
    ，本案被告如於八十八年六月十一日另向告訴人借貸一百五
    十萬元，如以每一百萬元月付二萬一千元之利息為計算標準
    ，被告於八十八年六月十一日向告訴人借貸一百五十萬元為
    期二月，其應付利息共計六萬三千元，如被告已經告訴人同
    意而辦理「定存質借」，其可領取之金額共為一百四十三萬
    七千元，但本案被告於八十八年六月十一日中午十二時三十
    七分、十二時四十五分、十二時五十三分分別向臺中商銀和
    美分行辦理「定存質借」一百零一萬零三十元、三十六萬零
    二十元、七萬五千元，此部分借貸金額共計一百四十四萬五
    千零五十元；又被告如於八十八年六月十六日另向告訴人借
    貸三十三萬元，為期一月，以相同之利息標準，其應付利息
    約為七千元，亦即被告應可領款約三十二萬三千元，但被告
    於同月十六日辦理「定存質借」之金額係三十一萬九千元。
    徵之上情，本院認以告訴人指訴：係於發現被告犯行之後，
    由被告允自領款日起支付利息並簽發本票，再因被告已有補
    付部分利息等原因，故才確認記載上開一百五十萬元及三十
    三萬元之本票等情，為可採信。本案被告所簽發之上開三張
    本票，亦不足為有利被告之認定。又本案被告於八十八年六
    月十六日下午一時十一分，又向臺中商銀和美分行辦理「定
    存質借」所提出之臺中商銀「存摺存款取款憑條」，其上雖
    有蓋用告訴人之印文，但上開印文並非不可事先於八十八年
    六月十一日預蓋，且如有被告於本院所辯其於八十八年六月
    十六日又向告訴人及其配偶丙○○告貸而再取用告訴人之印
    章一情，此項有利之事實何以未見被告在偵查期間提出為辯
    ，反供稱：上開面額一百五十萬元、三十三萬元之本票債務
    ，係其於八十八年六月十一日以電話向證人丙○○告貸而簽
    發？徵之上情，本院認此部分，亦非得據為有利被告認定之
    證明。
七、綜上所述，本院認告訴人之指訴，為可採信，被告上開所辯
    ，難認可信。被告未經告訴人之同意或授權，盜用告訴人因
    同意被告向臺中商銀和美分行辦理「定存質借」五十萬元所
    交付之印章，先後在上開四張填有質借金額之臺中商銀「存
    摺存款取款憑條」上面，盜蓋告訴人之印文，據以偽造告訴
    人名義之四張「存摺存款憑條」私文書完成，後並先後於上
    開時間持向臺中商銀和美分行經辦「定存質借」業務之人員
    行使，使臺中商銀和美分行上開人員因誤認告訴人確實有委
    託被告以其定期存款向臺中商銀和美分行辦理上開質押借款
    ，因此陷於錯誤，乃連續於上開時間，將上開共計一百七十
    六萬四千零五十元之質借金額，陸續支付給被告，被告上開
    所為，自足生損害於戊○○及臺中商銀和美分行辦理「定存
    質借」業務之正確性。臺中商銀和美分行人員交付上開質借
    款項亦堪認與被告施用之詐術具有相當因果關係。事證明確
    ，被告之犯行堪以認定。
八、核被告所為，係犯刑法第二百十六條、第二百十條之行使偽
    造私文書罪、及同法第三百三十九條第一項之詐欺取財罪。
    至於被告盜蓋告訴人印章之行為，係偽造私文書之部分（或
    階段）行為，已被偽造私文書之行為所吸收而不另論罪；被
    告偽造私文書之後又持以行使，其偽造私文書之低度行為亦
    被行使偽造私文書之高度行為所吸收，亦不另論罪。又被告
    所犯行使偽造私文書罪及詐欺取財罪，其各自之犯罪時間緊
    接，各自之犯罪構成要件亦屬相同，顯係各基於概括之犯意
    反覆而為，皆應各依刑法第五十六條連續犯之規定，各論以
    一罪。所犯上開二罪之間，復有方法結果之牽連關係，應依
    刑法第五十五條牽連犯之規定，從一重依刑法第二百十六條
    、第二百十條之行使偽造私文書罪處斷，並應依刑法第五十
    六條連續犯之規定加重其刑。被告偽造私文書部分，因印文
    係屬盜蓋而非偽造，不須依據刑法第二百十九條之規定宣告
    沒收。又本案公訴人就被告所犯詐欺取財罪部分，雖認被告
    係犯刑法第三百四十二條第一項之背信罪，惟本案告訴人係
    於八十八年六月十一日因同意被告向臺中商銀和美分行辦理
    「定存質借」五十萬元，才將其印章及存摺交付被告，並無
    委任被告處理或保管其餘部分之定期存款之事實，其說明有
    如前述。被告在告訴人因上開原因而交付印章及存摺之後，
    乘機行使偽造私文書而為本案上開犯行，除行使偽造私文書
    罪之部分外，所為已屬詐術之行使，並因此才致臺中商銀和
    美分行承辦人員陷於錯誤，因而交付財物，被告此部分犯行
    核犯刑法第三百三十九條第一項之詐欺取財罪，公訴人就此
    部分，認被告係犯刑法第三百四十二條第一項之背信罪，此
    部分起訴法條尚有未洽，惟因此部分起訴之基本社會事實同
    一，應變更起訴法條而為審判，應併此敘明。再，本案被告
    雖曾於八十八年七月二十七日至同年十月六日，因向被害人
    張蕙婷、許輝煌、楊嘉佶等人詐借現金、支票，而經本院另
    案於九十年七月二十六日以九十年度上易字第九二九號刑事
    判決判處有期徒刑八月，緩刑三年確定（現已緩刑期滿，又
    上開刑案一、二審判決書見原審卷宗第三一至三四頁）。惟
    被告於本案係利用告訴人因同意被告向臺中商銀和美分行辦
    理「定存質借」五十萬元而交付印章及存摺之後，以上開行
    使偽造私文書之方法向銀行為上開詐欺取財之犯行；而被告
    於本院九十年度上易字第九二九號刑事案件之詐欺犯罪手法
    ，係直接向被害人張蕙婷、許輝煌、楊嘉佶等人詐取現金及
    支票。二案之犯罪手法已有不同。另依據被告於本案偵、審
    期間之供述，其係因要調錢轉貸他人、或係要投資，才為本
    案上開犯行，及至被人倒債，才無法將其向銀行詐借之款項
    返還告訴人；而被告於本院九十年度上易字第九二九號刑事
    案件雖否認犯罪，但上開刑事確定判決係認被告因受友人拖
    欠週轉不靈而犯罪。二案之犯罪動機亦屬相異。尤其被告如
    於本案上開犯行之實施期間，已知悉日後將被人倒債，顯不
    可能於本案上開犯行之實施期間，將本案其向銀行所詐借之
    款項轉貸他人、或移做投資資金，自難認其於實施本案上開
    詐欺取財犯行之時間，已預存有日後再連續實施本院九十年
    度上易字第九二九號刑事案件所認定詐欺取財犯行之概括犯
    意。被告於本院審理時，亦同此供述。參酌上情，本案被告
    在本案所實施之詐欺取財犯行，與被告於本院九十年度上易
    字第九二九號刑事案件另案實施之詐欺取財犯行，應堪認無
    連續犯之裁判上一罪關係，亦併此敘明。
九、本案被告犯罪事證明確，原審判決誤為被告無罪之判決，自
    有未合。公訴人上訴指摘原審判決被告無罪不當，其上訴為
    有理由，爰審酌被告之品行、犯罪手段、其犯罪對經濟困窘
    之告訴人所生危害不輕、及犯罪之後僅賠償告訴人少部分損
    害等一切犯罪情狀，量處有期徒刑十月。
十、據上論斷，應依刑事訴訟法第三百六十九條第一項前段、第
    三百六十四條、第二百九十九條第一項前段、第三百條、刑
    法第五十六條、第二百十六條、第二百十條、第三百三十九
    條第一項、第五十五條、罰金罰鍰提高標準條例第一條前段
    ，判決如主文。
本案經檢察官乙○○到庭執行職務。
中　　華　　民　　國　　94　　年　　12　　月　　7 　　日
              刑事第三庭  審判長法　官　王　增　瑜
                                法　官　胡　忠　文
                                法　官　廖　柏　基
上列正本證明與原本無異。
如不服本判決應於收受送達後十日內向本院提出上訴書狀，其未
敘述上訴之理由者並得於提起上訴後十日內向本院補提理由書（
均須按他造當事人之人數附繕本）。
                                書記官　詹　錫　朋
中　　華　　民　　國　　94　　年　　12　　月　　7 　　日
附錄條文：
刑法第二百十條：
偽造、變造私文書，足以生損害於公眾或他人者，處五年以下有
期徒刑。
刑法第二百十六條：
行使第二百十條至第二百十五條之文書者，依偽造、變造文書或
登載不實事項或使登載不實事項之規定處斷。　　　　　　　Ａ
